臺灣臺中地方法院民事判決
                                      109年度建字第133號
原      告  
即反訴被告  張麗芬  
訴訟代理人  魏光玄律師
複  代理人  呂緯武律師
被      告  
即反訴原告  謝志明  
訴訟代理人  張益隆律師
複  代理人  林怡芬律師 
上列當事人間請求返還工程款等事件，本院於民國111年10月21
日言詞辯論終結，判決如下：
    主  文
被告應給付原告新臺幣253萬3,251元，及自民國109年10月16日
起至清償日止，按週年利率百分之5計算之利息。
原告其餘之訴駁回。
訴訟費用由被告負擔百分之57，餘由原告負擔。
本判決原告勝訴部分於原告以新臺幣85萬元為被告供擔保後，得
假執行。但被告如以新臺幣253萬3,251元為原告預供擔保，得免
為假執行。
原告其餘假執行之聲請駁回。
反訴及假執行之聲請均駁回。
反訴訴訟費用由反訴原告負擔。
    事實及理由
壹、本訴部分
一、原告主張：伊於民國107年1月15日，就伊所有位於臺中市○
    區○○段00○0000地號土地之住宅新建工程（下稱系爭工程）
    ，與被告簽訂住宅新建工程合約書（下稱系爭承攬契約），
    第一次工程約定完工期限為開工日起300個日曆天取得使用
    執照，第二次工程期限另議。詎被告未依約於108年1月2日
    取得使用執照，且系爭工程尚有部分未施工，已完工部分有
    諸多瑕疵，伊於109年3月25日催告被告施工、修補瑕疵，未
    獲置理，故於同年5月11日通知被告，依類推適用民法第227
    條準用同法第254條至第256條，及系爭承攬契約第24條第2
    項約定終止系爭承攬契約，縱認前揭終止不合法，伊亦於同
    日依民法第511條為終止之意思表示。伊已給付被告工程款
    新臺幣（下同）996萬元，其中215萬2,523元為被告預收但
    未施工部分，因伊已終止系爭承攬契約，被告收受上開款項
    已無法律上原因。系爭工程有瑕疵且經催告後，被告仍未修
    補，致伊須拆除重新施作，得向被告請求瑕疵修補費用192
    萬2,717元。又被告未如期完工，伊得依系爭承攬契約第9條
    約定，請求違約金43萬6,661元。爰依系爭承攬契約第9條，
    民法第179條、第493條第2項、第227條之規定，提起本件訴
    訟等語，並聲明：㈠被告應給付原告451萬1,901元及自起訴
    狀繕本送達翌日起至清償日止，按週年利率百分之5計算之
    利息。㈡願供擔保，請准宣告假執行。
二、被告則以：系爭工程並無瑕疵，原告未合法催告伊修補瑕疵
    ，終止系爭承攬契約不合法，縱原告欲依民法第511條規定
    終止，其亦未對伊為終止之意思表示。於取得使用執照時，
    原告應給付伊之工程款金額為1,088萬元，惟原告未按照付
    款比例支付，尚積欠伊364萬元工程款，故伊未溢領工程款
    。就違約金部分，扣除國定假日、一例一休及雨天無法施工
    日，伊自開工日至取得使用執照間，實際施工日數僅247天
    ，未超過合約第7條約定之300日。另依系爭承攬契約第8條
    約定，伊得請求展延工期89天，故伊未逾期等語，資為抗辯
    ，並聲明：㈠原告之訴及假執行之聲請均駁回。㈡如受不利判
    決，願供擔保請准宣告免為假執行。
三、兩造於107年1月15日，就系爭工程簽訂系爭承攬契約，承攬
    總價原為1,600萬元，兩造合意變更系爭工程之工項，即系
    爭承攬契約第5項門窗工程之第3至8小項、第6項設備工程之
    第5小項電梯改由原告自行發包他人施作，故系爭承攬契約
    之總價變更為1,455萬5,379元。原告業已支付工程款996萬
    元等事實，為兩造所不爭執(見本院卷三第15至16頁)，首堪
    認定為真正。原告請求被告給付451萬1,901元之本息，為被
    告以前揭情詞所拒，茲就爭點分述如下：
　㈠原告業依民法第511條規定，於109年5月12日終止系爭承攬契
    約。
　⒈原告雖主張其係依類推適用民法第227條、第254至256條規定
    終止系爭承攬契約，然查：
　⑴繼續性契約若於中途當事人之一方發生債務不履行情事，至
    契約關係之信賴性已失，或已難期契約目的之完成，民法雖
    無債權人得終止契約之明文規定，亦應得類推適用同法第22
    7條及第254條至第256條規定，許其終止將來之契約關係(最
    高法院109年度台上字第2793號判決意旨參照)。是若欲類推
    適用上揭法條終止承攬契約，亦應符合定相當期限催告履行
    ，而債務人未履行之要件。
　⑵原告於109年3月25日通知被告：兩造於107年1月15日簽訂系
    爭承攬契約，約明系爭工程應於開工日期起300個日曆天取
    得使用執照，惟至109年3月24日，系爭工程仍未能符合驗收
    標準，經多次催告仍未獲改善，故以此函催被告依約履行協
    定之義務，並於109年3月31日前完成工程驗收等內容，被告
    於同年月26日收受；另原告於同年5月11日表示因被告收受
    上開催告後，仍未依履約期限完成系爭工程，已遲延承攬義
    務之履行，故以本存證信函為終止系爭承攬契約之意思表示
    ，被告於同年月12日收受等節，為兩造所不爭執(見本院卷
    三第16頁)，可見原告係以被告遲延取得使用執照為由，主
    張被告陷於給付遲延。
　⑶系爭承攬契約第7條第1、2項約定：開工日期乃原告通知日起
    15天內為開工日期，自開工日期起300個日曆天取得使用執
    照(若遇春節等民俗假日或豪雨天無法施工，得不計日曆天
    順延工期)之內容(見本院卷一第135頁)，被告應於開工後30
    0個日曆天內完成工作。參諸系爭工程之開工日為107年2月2
    6日，嗣於108年8月14日取得使用執照，共經歷535個日曆天
    一節，為兩造所不爭執(見本院卷三第16頁)，且被告確實未
    依約於300個日曆天內取得使用執照，應有遲延給付之情形
    ，然原告於109年3月25日寄發存證信函予被告時，被告已依
    約取得使用執照，故原告為催告意思表示時，被告業完成取
    得使用執照之契約義務，已非陷於遲延之狀態，自無從以之
    作為被告給付遲延之事由。
　⑷原告另主張其多次催告被告履行施作義務及修補瑕疵，惟被
    告拒絕履行，而得依上開109年3月25日存證信函作為催告之
    意思表示等語。然審諸其所提兩造LINE對話紀錄(見本院卷
    一第505至531頁)，僅可見原告要求被告提供完成時間表、
    工程進度表，再繼續進行二次工程，並詢問被告何時可提供
    上開資料並開工，且兩造就二次工程係約定另行協議訂定工
    期，卻尚未協議(見本院卷一第135、417、447頁)，則依上
    開對話紀錄，實難認被告除取得使用執照外，尚有何陷於遲
    延或不完全給付之情形。況原告上開日期所為之催告，僅泛
    指被告應履行施作義務並修補瑕疵，被告除違反取得使用執
    照之期間外，尚有何施作義務違反兩造約定期限、系爭工程
    有何瑕疵應由被告修補，均未見原告具體敘明內容，其意思
    表示內容並非特定，自無從發生催告之法律效果，原告既未
    催告被告履行，自無法以之作為終止系爭承攬契約之事由。
　⒉原告復主張依系爭契約第24條第2項約定終止系爭承攬契約，
    惟查：
　⑴被告違背契約或發生變故，經原告查證屬實並確認被告已無
    法履行契約責任時，原告得正式函告被告終止或解除契約，
    被告立即停工，負責遣散員工，並將到場材料機具設備等交
    原告全權使用，此觀系爭承攬契約第24條第2項即明。是原
    告應證明被告違反契約，且經原告確認無法履行契約責任時
    ，方得對被告為終止契約之意思表示。
　⑵如前所述，除被告遲延取得使用執照然已於108年8月14日補
    正外，原告所提事證，尚無從證明被告於其通知終止系爭承
    攬契約時，有何具體違反契約約定，或系爭工程有何具體瑕
    疵，經原告催告後仍不補正之情形，即與前揭約定之被告已
    無法履行契約責任之要件未符，原告主張依系爭承攬契約第
    24條第2項約定終止契約，尚欠所憑。
　⑶原告雖認被告為承攬人，對於施作系爭工程有一定專業程度
    ，故就施工瑕疵知之甚詳，被告不得抗辯原告未通知具體瑕
    疵等語。然承攬如有瑕疵，應由定作人定相當期限請求承攬
    人修補；債務人如有不完全給付情形，債權人得準用給付遲
    延規定請求債務人補正，此觀民法第493條第1項、第227條
    第1項準用第229條規定自明，可見本即應由原告負責主張瑕
    疵或不完全給付情形為何，再通知被告補正。況原告雖謂非
    系爭工程之專業人士，然仍可就其認知部分指摘，至若兩造
    就系爭工程是否構成瑕疵認定標準不一，屬於被告是否負修
    補義務之層次，若定作人未具體指明瑕疵部分，承攬人即無
    從知悉定作人主張之瑕疵進而補正，故原告上揭主張，並非
    可採。
　⒊工作未完成前，定作人得隨時終止契約，但應賠償承攬人因
    契約終止而生之損害，民法第511條定有明文。原告於109年
    5月11日表示因被告收受其於同年3月25日催告後，仍未依履
    約期限完成系爭工程，已遲延承攬義務之履行，故以本存證
    信函為終止系爭承攬契約之意思表示，被告亦於同年月12日
    收受一節，為兩造所不爭執(見本院卷三第16頁)，是系爭承
    攬契約於原告終止契約之意思表示到達被告之日，即109年5
    月12日時即生終止之效果。
　⒋被告雖辯稱原告於109年5月11日存證信函並未主張民法第511
    條規定終止契約，故應由原告證明已依該條規定為終止之意
    思表示。然定作人既於工作未完成前，得隨時終止契約，定
    作人終止契約所附理由，縱非事實，對契約終止之效力亦無
    影響(最高法院93年度台上字第2599號判決意旨參照)。是原
    告既已依上開存證信函對被告為終止之意思表示，並已到達
    被告，即得發生任意終止之效果，縱其所附依據並非民法第
    511條，亦不影響其行使法定終止權之效力。被告所辯，即
    無可取。
　㈡被告施作系爭工程之價值為786萬3,410元，原告溢付工程款
    價額為209萬6,590元，得依民法第179條規定，請求被告如
    數返還，其餘部分，並非有憑。
　⒈無法律上之原因而受利益，致他人受損害者，應返還其利益
    。雖有法律上之原因，而其後已不存在者，亦同，民法第17
    9條定有明文。次按定作人固得於工作未完成前隨時終止契
    約，但應賠償承攬人因契約終止而生之損害，此觀民法第51
    1條但書規定即明。又定作人於契約終止前如已超付承攬人
    完成工作所得受領之報酬，於契約終止後，承攬人就該超額
    報酬受有利益之原因即失其存在，定作人自非不得依不當得
    利規定請求返還(最高法院104年度台上字第712號判決意旨
    參照)。
　⒉兩造既於109年5月12日終止系爭承攬契約，又均陳明於109年
    4月1日經臺中市政府都市發展局(下稱臺中市都發局)勒令停
    工後，即無進行系爭工程(見本院卷一第442頁)，可見系爭
    工程自遭主管機關勒令停工後，至原告為終止意思表示止，
    已未施作其餘工項，被告施作之範圍應可認定。經兩造整理
    被告已施作未爭執工項之部分，均表述被告就建築工程部分
    已施作之價值為267萬6,780元(見本院卷三第585至587、595
    頁)，故兩造未爭執被告已施作之工項價值，總計為267萬6,
    780元。
　⒊另經本院囑託臺中市建築師公會鑑定系爭工程中兩造爭執之
    工項部分，被告有無施作？施作進度為何？已施作部分價值
    為若干？據其鑑定認為被告施作系爭工程之價值共為469萬1
    ,608元，有臺中市建築師公會111年3月10日中市建師(000-0
    000)鑑字第108號函及函附鑑定報告書可佐(見本院卷三第18
    7頁及外置鑑定報告書)。另經鑑定機關指定之人尤文勝建築
    師到庭補充說明，系爭工程三樓樓高未足圖面高度320公分
    ，被告因此減少施工費用1萬5,390元(見本院卷三第399頁)
    ，故上開鑑定施作價值，應再減少此部分費用，而為467萬6
    ,218元(計算式：4,691,608元－15,390元＝4,676,218元)。
　⒋加計上開兩造不爭執施作部分，被告所施作之系爭工程價值
    為735萬2,998元(計算式：2,676,780元＋4,676,218元＝7,352
    ,998元)。又系爭承攬契約為總價承攬，被告所受領之報酬
    應尚包含其應得之利潤及相關保險費、管理費支出，依系爭
    承攬契約所附估價單，被告工程管理費為94萬5,000元(含利
    潤90萬元、勞工安全設備費2萬5,000元、工程保險費2萬元)
    ，因被告僅完成部分工項，則審酌被告確因系爭工程支出保
    險費、勞工安全設備費(見本院卷三第609至611頁)，故上開
    費用與被告預期所得利潤，均應以被告已施作之價值比例計
    算，方屬妥適。是此部分被告得請求之金額為51萬0,412元
    【計算式：945,000元×7,352,998元÷13,613,680元（即建築
    工程扣除兩造變更之工項後之工程款，加計機電工程部分工
    程款之總價)＝510,412元，元以下四捨五入】。是以，原告
    既依系爭承攬契約約定給付之工程款為996萬元(見本院卷三
    第16頁)，而被告依其已完成部分可得工程款為786萬3,410
    元(計算式：7,352,998元＋510,412元＝7,863,410元)，則原
    告溢付工程款209萬6,590元(計算式：9,960,000元－7,863,4
    10元＝2,096,590元)，其自得依民法第179條規定請求被告返
    還上開金額，其餘請求，尚屬無據。
　⒌原告雖主張依其自送社團法人台灣住宅品質消費者保護協會
    鑑定之結果(下稱住保會資料)，被告施作系爭工程之價值為
    509萬8,680元，尚應扣除修補費用共26萬8,860元等語。然
    查，所謂鑑定，係指具專業知識之第三人於訴訟中，依其專
    業知識陳述關於某事物、領域之特質，並進行判斷評析所得
    資訊，以供為證據之用。於訴訟中，應依民事訴訟法第二編
    第一章第三節第三目之規定為之，始為鑑定之證據方法，而
    具鑑定證據適格。上開住保會資料既未由兩造合意作為本件
    判斷系爭工程現有價值之證據契約，亦未經被告表示意見，
    自非所謂鑑定所得資料，且本件選任之鑑定機關依其專業知
    識，亦未同意住保會資料之認定，原告復未舉證該資料有何
    特別可信之情形，是此部分，尚無可採。
　⒍至被告抗辯：系爭工程被告拆除甲種圍籬數次，且施工長度
    為66.6平方公尺，依契約單價應計價5萬2,000元；又4000PS
    I預拌混凝土、中拉鋼筋SD28W部分，鑑定機關未計入擴柱擴
    樑增加之數量及工作筋、雜項工作物、施工合理損耗百分之
    5，應計價316萬4,900元；泥水裝修工程部分，鑑定人採納
    被告未在場之住保會資料，且原告已破壞停工現況，應以被
    告依實際施工進度核算之單價與數量，計價221萬8,695元；
    門窗工程部分，被告施作完成時未有門窗崁縫不良情形，係
    原告於被告退場後自行打除窗戶導致，不應扣除上開費用，
    應計價27萬1,280元；二次及圍牆工程部分，鑑定報告估算
    數量過少，二次工程結構體已全部完成，應計價68萬5,000
    元。鑑定報告認定實算價值，悖於系爭承攬契約關於總價承
    攬之約定，並不公平；機電工程兩造不爭執之金額已有99萬
    3,450元，故加計鑑定施作價值後，總施作價值為649萬3,51
    5元等語。惟查：
　⑴依尤文勝建築師到庭陳稱：甲種圍籬拆除裝設三次部分，所
    以要計價3次的說法，在工程慣例上不成立，因為如果是要
    拆除多次，估價單會用「一式」表達，不會在合約簽立後，
    才再說次數問題等語(見本院卷三第401頁)。佐以系爭承攬
    契約所附之估價單，甲種圍籬部分確實以公尺作為單位，數
    量為65公尺，單價為800元，總價為5萬2,000元(見本院卷一
    第141頁)，核與上開建築師所述相符，可見兩造係以最終甲
    種圍籬長度為65公尺計價，則被告有何反覆拆除、因何緣故
    拆除數次，即應非考量範圍，是其所辯，尚乏其據。
　⑵至於4000PSI預拌混凝土、中拉鋼筋SD28W、泥水裝修工程、
    二次及圍牆工程部分：
　①攻擊或防禦方法，除別有規定外，應依訴訟進行之程度，於
    言詞辯論終結前適當時期提出之。當事人意圖延滯訴訟，或
    因重大過失，逾時始行提出攻擊或防禦方法，有礙訴訟之終
    結者，法院得駁回之，民事訴訟法第196條定有明文。
　②被告上開辯解，業經其提出被補證2、7、8、10至12為據(見
    本院卷三第277至279、295至297、301至307頁)。然查，本
    院於110年5月24日通知兩造，應於同年6月25日前就本院暫
    擬之爭點及鑑定所需資料表示意見，如為新之證據，亦應於
    上開期限一併提出，經被告於同年5月26日收受(見本院卷二
    第329、337頁)；另於同年8月6日準備程序會同兩造確認鑑
    定問題與鑑定文件，並請兩造於同年月23日前就該鑑定問題
    、鑑定文件表示意見(見本院卷三第19至22頁)，被告均未提
    出上開資料作為鑑定文件，直至鑑定機關回覆本院鑑定報告
    後始行提出，並要求為補充鑑定。況尤文勝建築師於鑑定過
    程，都有詢問被告是否有如被補證之相關資料可以提出，但
    被告均未提出一節，亦有其陳述在卷(見本院卷三第399頁)
    ，足見被告行為有違反促進訴訟之義務，意圖遲滯訴訟，本
    院自得不予審酌上開資料。且原告亦否認上開資料形式上真
    正(見本院卷三第359至361頁)，被告亦未舉證證明，是此部
    分，亦不能作為本件判斷之基礎，附此敘明。
　③基此，被告上開抗辯，既基於本院不予斟酌之資料，自無從
    影響本院認定鑑定報告之可信性與正確度，是此部分辯解，
    即乏所據。
　⑶至於泥水裝修工程部分，因為住保會資料比鑑定機關至系爭
    工程現場鑑定時所得資料更為完整，且住保會有實際去系爭
    工程現場拍照、敲打判斷，時間亦距離施工狀態更近，鑑定
    機關判斷住保會相關資料可以參考，綜合鑑定機關所得資料
    、現場勘查情況得出鑑定結果乙情，亦據尤文勝建築師陳述
    明確(見本院卷三第403頁)；佐以住保會係於109年7月2日會
    同兩造於現場進行鑑識鑑定，有住保會資料可查(見外放住
    保會資料第8頁)，已記錄系爭工程當時現場情形，確實較為
    接近系爭工程施工情形，被告亦未爭執該資料形式上真正，
    則鑑定機關憑其專業知識，綜合所有鑑定文件、現場勘查情
    形，而將上開住保會資料採納為鑑定基礎，作成鑑定結果，
    自無可議。
　⑷另鑑定報告業已敘明參照原告拍攝系爭工程現場照片(見本院
    卷三第143至162頁)，因被告嵌縫作業施工不良，導致原告
    必須整樘拆除更換新鋁窗，此為嚴重施工瑕疵，係後續窗邊
    滲水主要原因等內容(見外放鑑定報告書第10頁)，被告亦不
    爭執上開現場照片形式上真正(見本院卷三第168頁)，是鑑
    定機關以現場照片依其專業知識判斷為瑕疵，應屬可採。被
    告未舉證證明其施作完成時，未有門窗嵌縫不良情形，亦未
    提出原告自行施作導致上開瑕疵之事證，自難以之推認鑑定
    結果有何錯誤。
　⑸機電工程部分，兩造雖曾彙整不爭執工項金額為73萬7,450元
    (見本院卷二第79至92、119至141頁)，然經本院將兩造其餘
    爭執工項部分送請鑑定，經鑑定機關覆以：機電工程因諸多
    工項均裝設於隱蔽處所，要由外觀直接了解其施工狀況，實
    務上有困難度。經鑑定機關指定之人到現場初勘時，現場與
    兩造終止合約當時之情況已改變甚多，除諸多事證已無法從
    現況取得外，依法院提供之原證、被證資料，亦無法憑以評
    估各工項當時施工進度實際完成的百分比。兩造終止契約後
    ，原告與原水電施工廠商於109年9月25日另行簽定後續之水
    電工程合約，雙方合意工程款拆帳方式為前8期共91萬2,000
    元由水電施工廠商向被告計價，剩餘款項由原告支付，考量
    實際施工者最了解終止合約當時的工程進度，故建議採用後
    續合約所載內容，機電工程於終止系爭承攬契約時，已施作
    部分之價值為91萬2,000元等內容(見外放鑑定報告書第13頁
    )。審酌鑑定報告認定之總施作價值，已超過兩造不爭執機
    電工程施作部分之價值，並考量兩造所提事證、水電施作廠
    商請款方式等一切情狀，應認該鑑定結果為可採，基此，機
    電工程部分之總價值為91萬2,000元。況依被告所辯，其機
    電工程施作總價值為190萬5,450元，顯逾兩造約定機電工程
    工程款總價為138萬6,600元，與常情不符，其復未提出其他
    證據證明，是其所辯，亦非可取。
　㈢原告依民法第493條第2項規定、民法第227條第1項準用第226
    條第1項規定，請求被告給付192萬2,717元，均無理由。
　⒈工作有瑕疵者，定作人得定相當期限，請求承攬人修補之。
    承攬人不於前項期限內修補者，定作人得自行修補，並得向
    承攬人請求償還修補必要之費用，民法第493條第1項、第2
    項分別定有明文。另按承攬人所為不完全給付造成之損害可
    分為瑕疵損害與瑕疵結果損害。前者，係指承攬人完成之工
    作本身有瑕疵，對工作本身發生之損害，乃定作人履行利益
    之減損，依民法第227條第1項規定，定作人得依關於給付遲
    延之規定行使其權利，即可補正者，仍應經催告程序行使權
    利(最高法院110年度台上字第2525號判決意旨參照)。故定
    作人應先限期催告承攬人修補瑕疵，待其未為修補，方能請
    求修補必要費用或瑕疵損害。
　⒉原告雖主張系爭工程有結構體鋼筋數量不足，泥水裝修空洞
    化，導水條、抿石防護、仿清水模工程施作不良，須重立建
    築鋼架組立及ST電表開關箱架設位置與圖說不符等瑕疵，並
    以臺中市建築書公會鑑定結果、補充說明函為證(見外放鑑
    定報告書、本院卷三第413至437頁)。然觀諸原告所謂定期
    催告被告修補瑕疵之對話紀錄，僅詢問被告何時動工、進度
    表何在(見本院卷一第505至537頁)，另其109年3月25日之存
    證信函亦僅稱「系爭工程仍未符合驗收標準，被告遲未依系
    爭契約及會勘討論內容履行義務」(見本院卷一第77至85頁)
    ，均未具體提及被告施作之系爭工程有其上開主張之瑕疵，
    自難認原告已催告被告修補其主張之瑕疵。原告既未定期催
    告被告修補瑕疵，或限期催告被告補正不完全給付情形，其
    行使瑕疵擔保或不完全給付損害賠償之權利要件，依上所述
    即有欠缺，無從依上揭規定請求被告賠償修補必要費用或損
    害賠償。故其主張，尚屬無據。
　⒊至原告主張系爭工程有三樓樓高未足圖面高度320公分之瑕疵
    部分，經臺中市建築師公會測量北側房間內樓高為315公分
    、南側房間內樓高為305公分，固未達圖面要求之高度320公
    分(見外放鑑定報告書第16頁)，然上開樓高誤差值尚符臺中
    市建築管理自治條例第32條規定之施工尺寸誤差限制，應不
    構成該工作物價值減價之因素一節，亦有鑑定機關指定之人
    尤文勝建築師陳述可憑(見本院卷三第399、415至417頁)，
    故除前述已經認定扣除被告因此減少之施工費用外，原告未
    受有其他損害。又原告雖主張樓高不足導致天花板傾斜而樓
    高不一之瑕疵，惟此部分未據其提出證據證明尚有上開瑕疵
    存在，亦無可採。
　㈣原告依系爭契約第9條約定，請求被告給付43萬6,661元，為
    有理由。
　⒈系爭工程開工日期乃甲方(即原告)通知日起15天內為開工日
    期，自開工日期起300個日曆天取得使用執照(若遇春節等民
    俗假日或豪雨天無法施工，得不計日曆天順延工期)。乙方(
    即被告)倘工程不能如期完工，應繳付原告違約金，每逾期
    一日罰款工程承包結算總價千分之一，按日計算違約金額不
    超過合約總價百分之三，此觀系爭承攬契約第7條第1、2項
    、第9條即明。
　⒉系爭工程分為一次工程與二次工程，區分時點為使用執照取
    得與否。依系爭契約約定，一次工程約定工期為300個日曆
    天取得使用執照；二次工程兩造另行協議訂定工期，但兩造
    未達成該部分協議。系爭工程之開工日為107年2月26日開工
    ，嗣於108年8月14日取得使用執照。共經歷535個日曆天等
    節，為兩造所不爭執(見本院卷三第16頁)，足見被告確實未
    如期於300個日曆天內取得使用執照，而有逾期完成一次工
    程之情形。
　⒊我國民俗節日包含春節、民族掃墓節、端午節、中秋節、農
    曆除夕，其中除春節放假三日外，其餘節日均放假一日，此
    觀紀念及節日實施辦法第4條可明，自107年2月26日至108年
    8月14日止，所歷民俗節日為民族掃墓節、端午節、中秋節
    、農曆除夕、春節、民俗掃墓節、端午節，共計9日，是此
    部分應自施工日數扣除。故被告取得使用執照之日期，經扣
    除系爭承攬契約約定之民俗假日後，尚逾期226日(計算式：
    535日－300日－9日＝226日)。
　⒋依建築施工程序，門窗工程需在結構體施工完成並拆除模板
    後，才能進行鋁門窗備料作業及後續進場安裝作業。以本件
    工程規模而論，備料期間為30天，安裝及嵌縫作業約為10個
    工作天，考量系爭工程最後灌漿日期為107年9月22日，原告
    於107年12月3日確認採用大同鋁門窗，核算後原告變更品牌
    造成工期延誤天數為72個日曆天。另原告於上開日期確認門
    窗品牌起算，加計鋁門窗備料30天與安裝施工14天，108年1
    月18日應為外牆材料進場施工之合理日期。惟本件外牆材料
    確認日期為同年2月15日，故外牆材料變更造成工期延誤日
    數為19個日曆天。依被告提出汙水陰井變更說明及照片，本
    項工程延誤工期日數為20個日曆天，有臺中市建築師公會鑑
    定意見可憑(見外放鑑定報告書第16至17頁)，是上開延誤工
    期部分係導因於原告變換門窗品牌、外牆材料、汙水陰井等
    設計所致，屬不可歸責於被告之事由，故此部分之逾期天數
    亦應扣除，總計可歸責於被告之逾期日數為115日(計算式：
    226日－72日－20日－19日＝115日)。
　⒌被告雖抗辯系爭承攬契約所定民俗假日應包含國定假日，並
    應扣除因雨天、一例一休(即週末)所致無法施工之日數合計
    共288日，故其取得使用執照並未逾期等語。惟查：
　⑴按一般營建工程應完工期限之約定，有所謂工作天與日曆天
    之分。所謂日曆天，係指應自某一定期日至另一定期日所歷
    經之天數作為應完工期限者而言，約定工期按日曆天計算者
    ，本已將天候、假日等不能施工之因素預估其中，除契約另
    有約定或不可抗力等因素外，雨天、星期例假及國定假日，
    均應包含在內，不得任意主張扣除或延長工期；所謂工作天
    ，則係指自開工之日起算，扣除國定假日、星期例假日、颱
    風、降雨量達一定標準之雨天或變更設計尚未獲准前之不工
    作或無法工作之實際能工作天數，作為應完工期間而言（最
    高法院73年度台上字第3196號、87年度台上字第1285號、90
    年度台上字第1749號、102年度台上字第6號、103年度台上
    字第1088號判決意旨參照）。
　⑵兩造既明定應於300個日曆天內取得使用執照，且衡以被告願
    意承攬系爭工程應具一定專業知識，而以考量自身施工能力
    ，始約定可於300個日曆天完成，系爭承攬契約文義亦無不
    明確之處，故系爭工程除兩造明定排除之民俗假日、豪雨天
    外，均應計入日曆天之計算，故一例一休之周末亦屬日曆天
    ，自不應予扣除。又民俗假日應指民俗節日而為放假日者，
    國定假日則指主管機關所定應放假之紀念日、節日，此觀紀
    念日及節日實施辦法區分紀念日、民俗節日、節日，並規定
    部分紀念日、民俗節日或節日得放假即明，則兩造既明確約
    定為民俗假日，自不包含其餘國定假日。從而，周休二日或
    除民俗假日外之國定假日，即非可自日曆天扣除之日數。
　⑶所謂豪雨，係指24小時累積雨量達200毫米以上，或3小時累
    積雨量達100毫米以上之降雨現象，有中央氣象局豪雨定義
    資料可參(見本院卷一第546頁)。又系爭承攬契約第7條約定
    僅豪大雨情形得自日曆天中扣除，是被告應證明其施工過程
    曾遭遇豪大雨且致無法施工，始得順延工期。惟觀諸被告所
    提中央氣象局107年度、108年度臺中市雨量統計資料(見本
    院卷一第391至393頁)，單日雨量均未達上開豪雨標準，則
    被告抗辯應將雨天156日自施工日期扣除，即非可取。
　⑷基此，被告上開辯解，均無可採，自不得以之作為扣除施工
    日期之標準。
　⒍從而，被告自開工日期起至取得使用執照，距兩造約定之300
    個日曆天已逾115日。兩造約定逾期每日應計罰結算總價之
    千分之一，按日計算違約金額不得超過合約總價百分之三，
    即最高以逾期30日計算逾期違約金。系爭契約之總價為1,45
    5萬5,379元，乃兩造所不爭執(見本院卷三第16頁)，本件被
    告取得使用執照之日期已逾期115日，故原告請求被告給付
    逾期違約金43萬6,661元(計算式：14,555,379元×3％＝436,66
    1元)，即屬有憑。 
　㈤從而，原告得請求被告返還溢領之工程款209萬6,590元，及
    賠償逾期違約金43萬6,661元，共計253萬3,251元(計算式：
    2,096,590元＋436,661元＝2,533,251元)。
　㈥受領人於受領時，知無法律上之原因或其後知之者，應將受
    領時所得之利益，或知無法律上之原因時所現存之利益，附
    加利息，一併償還。另給付無確定期限者，債務人於債權人
    得請求給付時，經其催告而未為給付，自受催告時起，負遲
    延責任。其經債權人起訴而送達訴狀，與催告有同一之效力
    ；又遲延之債務，以支付金錢為標的者，債權人得請求依法
    定利率計算之遲延利息；應付利息之債務，其利率未經約定
    ，亦無法律可據者，週年利率為百分之5，此觀民法第182條
    第2項、第229條第2項、第233條第1項前段、第203條規定可
    明。本件原告請求被告返還不當得利即溢付工程款部分，被
    告於原告為此項主張之訴狀送達時，已知其情事，為免訴訟
    延滯影響當事人權益，參酌民法第959條第2項之法理，應認
    本件自起訴狀送達之日起，視為惡意受領人而應加付利息。
    另逾期違約金部分，係無確定期限之債權，故原告請求均自
    起訴狀繕本送達之翌日即109年10月16日(見本院卷一第121
    頁)起算之遲延利息，並按法定週年利率百分之5計算，自無
    不可。
四、綜上所述，原告依不當得利之法律關係及系爭承攬契約第9
    條約定，請求被告給付原告253萬3,251元，及自109年10月1
    6日起至清償日止，按週年利率百分之5計算之利息部分，為
    有理由，應予准許。逾此範圍之請求，則無理由，應予駁回
    。
五、兩造均陳明願供擔保聲請宣告假執行或免為假執行，經核原
    告勝訴部分，與規定相符，爰分別酌定相當之擔保金額宣告
    之；至原告敗訴部分，其假執行之聲請已失所依附，應併予
    駁回。
貳、反訴部分
一、反訴原告即被告(下稱謝志明)主張：伊承攬系爭工程，與反
    訴被告簽立系爭承攬契約。系爭工程於109年4月1日經臺中
    市政府都市發展局勒令停工，後經反訴被告於同年5月12日
    終止系爭承攬契約。伊於上開停工時已完成系爭工程「BF基
    礎」至「室內裝修隔間」階段，反訴被告依系爭承攬契約之
    付款進度比例，應給付工程報酬為1,360萬元，然僅給付996
    萬元，拒絕給付剩餘款項。爰依系爭承攬契約第6條約定及
    民法第505條第1、2項規定，提起本件反訴等語。並聲明：㈠
    反訴被告應給付謝志明364萬元。㈡願供擔保，請准宣告假執
    行。 
二、反訴被告即原告(下稱張麗芬)則以：謝志明施作系爭工程之
    價值僅有732萬7,168元，並未達謝志明主張之1,360萬元價
    值，謝志明應證明已施作工程價值總額如其主張等語，資為
    抗辯。並聲明：㈠反訴駁回。㈡如受不利判決，願供擔保請准
    宣告免為假執行。 
三、謝志明施作之系爭工程價值為786萬3,410元，業如本訴部分
    之認定，張麗芬給付之金額已逾越謝志明所得受領之工程款
    ，則謝志明主張張麗芬尚有364萬元之工程款未付，並未舉
    證以實其說，故其請求，即無可採。基此，謝志明依系爭承
    攬契約第6條約定及民法第505條第1、2項規定，請求張麗芬
    給付364萬元之本息，為無理由，應予駁回。謝志明反訴既
    經駁回，其假執行之聲請，亦失其依據，併予駁回。
參、本件事證已臻明確，兩造其餘主張、陳述及所提之證據，經
    審酌後認為均不足以影響本判決之結果，爰不逐一論列，併
    此敘明。
肆、據上論結，本件本訴為一部有理由、一部無理由，反訴為無
    理由，依民事訴訟法第78條、第79條、第390條第2項、第39
    2條第2項，判決如主文。　　
中　　華　　民　　國　　111 　年　　11　　月　　18　　日
　　              民事第一庭  審判長法　官  許石慶
　　                                法  官  王詩銘
　　                                法  官　鍾宇嫣
以上正本，係照原本作成。
如對本判決上訴，須於判決送達後20日內向本院提出上訴狀（須
附繕本），如委任律師提起上訴者，應一併繳納上訴審裁判費。
中　　華　　民　　國　　111 　年　　11　　月　　21　　日
                                    書記官